【裁判字號】    94,訴,175
【裁判日期】    950510
【裁判案由】    異議之訴
【裁判全文】
臺灣臺東地方法院民事判決               94年度訴字第175號
原      告  甲○○
訴訟代理人  蘇建榮律師
被      告  丙○○
訴訟代理人  乙○○
上列當事人間債務人異議之訴事件，本院於民國95年4月19日言
詞辯論終結，判決如下：
    主  文
被告不許依本院民國九十四年四月六日九十三年度訴字第八七號
民事判決之執行名義對原告強制執行。
訴訟費用由被告負擔。
    事實及理由
一、原告主張：兩造前因清償債務事件涉訟，經本院於民國94年
    4月6日以93年度訴字第87號民事判決原告應給付被告新臺幣
    (下同)300 萬元及自93年8月12日起至清償日止按年息百分
    之5計算之利息。因兩造於94年4月16日就上開民事判決所示
    之債權簽立和解書，約定由原告將所有門牌號碼為臺東縣臺
    東市○○○路339巷25號房屋及坐落土地 (即坐落臺東縣臺
    東市○○段369地號土地及其上同段626建號房屋，以下簡稱
    系爭房地)所有權移轉登記與被告，並自94年4月1日起至被
    告百年之日止，按月給付被告3,000元，另原告與訴外人許
    真甄放棄追究訴外人即被告之子許洋溢傷害之刑事責任及一
    切民事責任；被告則拋棄對原告如本院上開民事判決所示之
    債權 (以下簡稱系爭和解書)。故和解成立後，原告對上開
    民事判決未提起上訴，上開民事判決嗣經確定在案。詎被告
    竟於同年9月23日持上開民事判決書及確定證明書為執行名
    義，向本院對原告財產聲請強制執行，並經本院民事執行處
    以94年度執字第5520號執行事件受理在案 (以下簡稱系爭強
    制執行事件)。惟兩造既已於同年4月16日就上開民事判決所
    示之債權成立和解，被告之債權已因和解拋棄而消滅，為此
    ，爰依強制執行法第14條第1項規定，提起本件債務人異議
    之訴等語，並聲明求為判決：被告不許依本院94年4月6日93
    年度訴字第87號民事判決之執行名義對原告強制執行。
二、被告則以：被告因上開民事判決勝訴確定，對原告取得300
    萬元債權，而系爭房地價值僅200萬元，被告不可能同意以
    系爭房地與原告達成拋棄300萬元債權之和解。被告並不識
    字，失智又無判斷能力，因曾有不明人士手持紙張要被告簽
    名按指印，恐有不必要糾紛，故於94年4月5日由訴外人即被
    告之子許晉壽、許洋溢攜同被告至臺東縣警察局臺東分局中
    興派出所報案，自該日起被告所簽立任何文書均無效果。本
    件原告利用被告訴訟代理人前往大陸地區期間，於94年4月
    16日以詐欺手段，欺騙被告擔任原告與許洋溢夫妻和好之見
    證人，致被告陷於錯誤在系爭和解書上按指印，被告已於94
    年5月26日以存證信函撤銷94年4月16日所為和解之意思表示
    ，系爭和解書已經無效等語，資為抗辯，並聲明求為判決：
    原告之訴駁回。
三、下列事實為兩造所不爭執 (見本院卷第59頁)，自堪信為真
    實，本院爰採為辯論及判決之基礎：
(一)本院93年度訴字第87號清償債務事件，於94年4月6日判決原
    告應給付被告300萬元及自93年8月12日起至清償日止，按週
    年利率百分之5計算之利息，因兩造均未上訴，業於94年4月
    28日確定。
(二)系爭和解書上被告指印為被告親自所蓋，系爭和解書形式上
    為真正。
(三)被告並未經宣告禁治產。
(四)被告於94年5月26日以存證信函通知原告，表示受詐欺，主
    張撤銷系爭和解書所為之意思表示。
(五)被告以本院93年度訴字第87號民事確定判決為執行名義，於
    94年9月23日向本院聲請對原告之財產為強制執行，執行案
    號為94年度執字第5520號。
(六)被告於94年4月5日至臺東縣警察局臺東分局中興派出所備案
    。
四、得心證之理由
    本件經兩造協議，並同意簡化爭點為：被告於94年4月16日
    簽訂系爭和解書是否遭原告詐欺所為？
(一)按和解有使當事人所拋棄之權利消滅及使當事人取得和解契
    約所訂明權利之效力，民法第737條定有明文。次按執行名
    義成立後，如有消滅或妨礙債權人請求之事由發生，債務人
    得於強制執行程序終結前，向執行法院對債權人提起異議之
    訴。如以裁判為執行名義時，其為異議原因之事實發生在前
    訴訟言詞辯論終結後者，亦得主張之。強制執行法第14條第
    1項亦有明文。而所謂消滅債權人請求之事由，係指足以使
    執行名義之請求權及執行力消滅之原因事實，例如清償、提
    存、抵銷、免除、混同、更改、解除條件成就、契約解除或
    行使撤銷權、債權讓與、債務承擔、和解契約之成立或類此
    之情形，始足當之。本件被告持本院93年度訴字第87號民事
    確定判決書及確定判決書 (執行金額為300萬元及其法定遲
    延利息)為執行名義，向本院民事執行處聲請對原告所有財
    產強制執行，經本院以系爭強制執行事件開始執行，查封原
    告所有不動產，然尚未實施拍賣等情，業經本院調取系爭強
    制執行事件卷宗核閱無誤，是系爭強制執行事件之執行程序
    顯尚未終結。又上開執行名義所載之債權，經兩造於94年4
    月16日書立系爭和解書，系爭和解書上被告指印為被告親自
    所蓋，系爭和解書形式上為真正等情，有系爭和解書附卷可
    稽 (見本審卷第16頁)，並為兩造所不爭執，堪認兩造就上
    開民事判決所示之債權確已成立和解。是以，原告主張被告
    上開債權已因和解而消滅，其有消滅債權人即被告請求之事
    由，依首揭說明，自得於系爭強制執行程序事件執行終結前
    提起本件債務人異議之訴，合先敘明。
(二)次按當事人主張有利於己之事實者，就其事實有舉證之責任
    ，民事訴訟法第277條定有明文。又負舉證責任之當事人，
    須證明至使法院就該待證事實獲得確實之心證，始盡其證明
    責任。倘不負舉證責任之他造當事人，就同一待證事實已證
    明間接事實，而該間接事實依經驗法則為判斷，與待證事實
    之不存在可認有因果關係，足以動搖法院原已形成之心證者
    ，將因該他造當事人所提出之反證，使待證事實回復至真偽
    不明之狀態。此際，自仍應由主張該事實存在之一造當事人
    舉證證明之，始得謂已盡其證明責任 (最高法院93年度臺上
    字第2058號裁判要旨參照)。本件被告確有親自在系爭和解
    書上按指印，兩造就上開民事判決所示之債權已成立和解之
    情，已如前述。被告雖抗辯伊失智又無判斷能力，原告係利
    用伊訴訟代理人前往大陸地區期間，於94年4月16日以詐欺
    手段，欺騙伊擔任原告與許洋溢夫妻和好之見證人，致伊陷
    於錯誤在系爭和解書上按指印，伊已於94年5月26日以存證
    信函撤銷94年4月16日所為和解之意思表示等語，並提出身
    心障礙手冊 (見本審卷第40頁)及臺東縣警察局臺東分局中
    興派出所受理各類案件紀錄 (見本審卷第45頁)以資為證，
    惟為原告所否認，此依舉證責任分配之法則，自應由被告就
    其主張係受原告詐欺而在系爭和解書上按指印之事實，負舉
    證責任甚明。經查：
    1.系爭和解書訂立時間為94年4月16日，而被告提出由臺東
      縣政府94年9月7日核發之身心障礙手冊，其鑑定日期為94
      年8月17日，與系爭和解書訂立之時間先後相距4個月，自
      不足據以推論被告於同年4月16日訂立系爭和解書時處於
      有身心障礙之狀態。再者，該身心障礙手冊所載被告障礙
      單項類別為「痴呆輕度」、「肢障輕度」，惟觀之被告於
      本院94年12月6日第一次準備程序期日當庭之陳述：「【(
      提示和解書)，問：手印及蓋章是否你所為？】手印是我
      自己蓋的，我沒有帶印章，所以當天沒有蓋章。原告說蓋
      手印就好。」、「 (問：和解的意思你是否瞭解？)我知
      道。」、「 (問：你與原告間是否有300萬元的訴訟？)
      是的。」、「 (問：是否有借原告300萬元，訴訟結果如
      何你知道嗎？)有。我向原告要300萬元，原告不還我，訴
      訟結果我不知道。」、「 (當庭告知前開訴訟被告獲勝訴
      判決，妳現在是否已經知道你勝訴？)我知道了。如果原
      告錢不給我呢？怎麼辦。」等語 (見本審卷第28頁至第29
      頁)及開庭時之神情狀態，被告就本院之發問並無理解上
      之障礙且均能正常陳述，實與其抗辯有失智、無判斷能力
      等情顯然有別，是以被告之精神狀態，對於外界事物之知
      覺、理會、判斷作用，難認已較普通人之平均程度顯然減
      退或已喪失。該身心障礙手冊所載之「痴呆輕度」，並不
      影響被告之判斷能力，被告前開所辯，誠不足採。
    2.又據被告於94年4月5日向臺東縣警察局臺東分局中興派出
      所報案，該所受理各類案件紀錄內容固記載：「據報案人
      於上記時地 (即94年3月25日在被告住處)有一名不明人士
      ，手持一張紙至家中要其簽名奈印，因不識字不知內容為
      何唯恐日後有不必要之糾紛而至本所報案」等語，惟上開
      報案內容乃被告單方面所為之陳述，縱認其情屬實，亦僅
      被告就該日發生情事向警局備案以免糾紛而已，並不生影
      響被告行為能力之效力，且被告未曾受禁治產宣告，乃兩
      造不爭之事實，被告辯稱其至警局備案，此後被告所簽立
      任何文書，均無效果等語，自無足取。
    3.被告另抗辯系爭房地價值約200萬元，被告對原告之債權
      額為300萬元，伊不可能同意以系爭房地與原告達成拋棄
      300萬元債權之和解等語。惟系爭和解書當事人為兩造、
      許洋溢、許真甄4人，其內容：「立和解書人丙○○ (即
      被告)、甲○○ (即原告)、許真甄、許洋溢為傷害及債務
      糾紛案件誠意和解，並訂定和解條件如後：(一)丙○○ (即
      被告)願拋棄對甲○○ (即原告)300 萬元之債權 (即本院
      93年度訴字第87號清償債務事件之債權)。(二)甲○○願自9
      4年4月1日起至被告百年之日止，於每月1日給付被告3,00
      0元。(三)甲○○願將系爭房地登記予被告所有，其增值或
      贈與稅由2人平均負擔，過戶之代書及一切規費由2人平均
      負擔。‧‧(五)甲○○及許真甄放棄追究許洋溢傷害之刑事
      (即臺灣高等法院花蓮分院94年度上易字第23號)責任及一
      切民事責任。」等語，有系爭和解書附卷可按 (見本審卷
      第16頁)。是由系爭和解書內容可知，被告拋棄對原告之
      上開債權，除可取得系爭房地所有權外，每月尚可取得原
      告給付之3,000元；且就被告之子許洋溢因故意駕車撞擊
      其女許真甄之傷害案件，原經本院刑事庭於94年1月27日
      以94年度易字第214號刑事判決認許洋溢犯刑法第277條第
      1項之傷害罪，處有期徒刑10月，因系爭和解書之訂立，
      於許洋溢提起上訴後，經臺灣高等法院花蓮分院刑事庭於
      94年4月21日以94年度上易字第23號判決認許洋溢已與被
      害人許真甄達成和解，就與前妻 (即原告)間所發生之財
      產上問題加以解決，認為就該案件刑之宣告以暫不執行為
      適當，而宣告緩刑3年，有上開刑事判決書存卷可參 (見
      本審卷第37頁至第38頁)。則被告為許洋溢之母，為免許
      洋溢入監服刑，同意以系爭和解書所載條件與原告達成和
      解，以求許洋溢得獲緩刑宣告，核屬人之常情。是綜觀系
      爭和解書所載條件，兩造所負條件並無顯不相當，對被告
      不利之情事，被告前開所辯，亦無足取。
    4.是以，被告既未能提出其他證據積極舉證，使本院就其抗
      辯之事實獲得確實之心證，被告抗辯其於系爭和解書上按
      指印係受原告詐欺所致，殊難謂為有據。本件原告主張本
      院93年度訴字第87號民事判決所表彰之債權已經消滅，自
      堪可採。
五、綜上所述，原告主張被告之上開債權已因系爭和解契約成立
    而消滅，有消滅債權人即被告請求之事由，而依強制執行法
    第14條第1項提起本件債務人異議之訴，以排除本件執行名
    義即本院94年4月6日93年度訴字第87號民事判決之強制執行
    ，自有理由，應予准許。
據上論結：本件原告之訴為有理由，依民事訴訟法第78條，判決
如主文。
中    華    民    國    95    年    5     月    10    日
                  民事庭    審判長法  官  王漢章
                                  法  官  曾宗欽
                                  法  官  簡芳潔
以上正本係照原本作成
如對本判決上訴，須於判決送達後20日內向本院提出上訴狀
中    華    民    國    95    年    5     月    10    日
                                  書記官  林宏蔚


司法院資訊處製作；財團法人民間司法改革基金會備份。
